【裁判字號】    90,訴,398
【裁判日期】    920318
【裁判案由】    塗銷抵押權設定登記
【裁判全文】
臺灣花蓮地方法院民事判決  九十年度訴字第三九八號
    原      告  甲○○
    被      告  乙○○
右當事人間塗銷抵押權設定登記事件，本院判決如左：
    主      文
本院八十九年度執字第六一０二號強制執行程序應予撤銷。
被告應將原告所有坐落於花蓮縣花蓮市○○段六六四地號土地，於民國八十八年二月
二十六日所設定新臺幣參佰萬元之抵押權登記予以塗銷。
訴訟費用由被告負擔。
    事      實
甲、原告方面：
一、聲明：如主文第一項、第二項所示。
二、陳述：
  （一）查花蓮縣花蓮市○○段六六四地號土地（下稱系爭土地）為原告所有，被告
        於民國八十八十年二月間未經原告同意，並以對原告不存在之債權以原告為
        債務人設定權利價值新臺幣（下同）三百萬元之抵押權（下稱系爭抵押權）
        ，此有土地登記謄本可證。被告業已聲請拍賣抵押物，現經本院八十九年度
        執字第六一０二號強制執行程序進行中，此有本院執行處通知函乙紙可證。
  （二）原告對被告提起告訴偽造文書案件，台灣花蓮地方法院檢察署（下稱花蓮地
        檢署）八十九年度偵字第三六七六號、九十年度偵緝字第十五號偵訊時，被
        告辯稱系爭土地係訴外人劉健助實際所有，借用原告名義登記，劉健助向其
        借款三百萬元未還，遂提供系爭土地及所有權人印鑑證明書辦理系爭抵押權
        云云，檢察官認被告無偽造文書犯行而為不起訴處分，亦有不起訴處分書可
        證。
  （三）經查，劉健助向原告借款三百四十萬元未還，將系爭土地賣予原告以抵償債
        務。系爭土地屬原告所有，劉健助竟未經原告同意設定抵押權予被告，尤有
        進者，縱使被告偵訊時所辯屬實，原告僅將受信託登記之土地為抵押物，應
        祇為抵押物提供人，至於向被告借款之債務人係劉健助而非原告，故被告對
        原告並無債權存在，毫無疑問，詎被告竟以原告為債務人辦理抵押權登記，
        即與事實不符。從而，被告對原告之主債權不存在，系爭抵押權即失所附麗
        ，原告自得請求塗銷。
  （四）被告行使無效之抵押權，原告亦得依強制執行法第十四條請求法院撤銷其執
        行程序。
  （五）本件系爭抵押權設定登記，原告並未出面，係劉健助之妻楊麗美將原告之印
        鑑及土地所有權狀交曾惠滿辦理，由曾惠滿填寫抵押權設定契約書，並未與
        原告接洽，此有曾惠滿於花蓮地檢署八十九年度偵字第三六七號號偵訊時結
        證明確（見該卷第三十二頁反面、第三十三頁、第三十五頁反面）。故本件
        抵押權設定登記書將原告列為債務人，並以系爭土地擔保原告之債務乙節，
        非原告授意。
  （六）按不動產物權，以登記為生效要件，依系爭抵押權在登記上，係以原告為債
        務人兼義務人（義務人即抵押物提供人），故被告在對原告有債權存在，才
        能行使抵押權優先受償，但本件被告僅對訴外人劉健助有債權存在，而被告
        對劉健助之債權非本件系爭抵押權擔保效力所及，詎被告竟以對原告不存在
        之債權行使抵押權，自非法所許。
  （七）本件被告係以訴外人劉健助所欠之債務，行使系爭抵押權以求優先受償，然
        查系爭抵押權登記之債務人及義務人均為原告，劉健助並非系爭抵押權登記
        之債務人，故被告對劉健助之債權，非系爭抵押權所擔保之範圍。
  （八）如依照檢察官之不起訴處分，原告充其量亦僅是抵押物提供人，且原告並未
        同意劉健助借款，亦非借款之債務人，故無主債務存在，本件抵押權登記與
        事實不符。
  （九）對被告抗辯部分：
    １、被告稱原告與劉健助合夥借款云云，為原告所否認，且被告於劉健助被告詐
        欺一案花蓮地檢署（九十年度偵緝字第一五號）九十年二月十三日偵訊時，
        提出將借款直接匯予劉健助，亦由劉健助支付利息（詳見上開偵查卷第三十
        四、三十五頁正面），劉健助亦稱係自己借款，錢用於放款等語（同上卷第
        三十五頁），故被告稱原告為劉健助借款之合夥云云，係編造之詞，原告對
        被告並無債權存在。
    ２、劉健助利用保有原告之印鑑章，去做抵押權設定，即使認為原告有同意設定
        抵押權，但原告與被告間並無任何債權債務關係，抵押權登記上面卻記載原
        告為債務人，應該只是抵押物的提供人，因為抵押權是從權利，本件既然無
        主債權存在，所以抵押權也無所附麗。
    ３、原告未向被告借款，亦未支付利息。原告頂多為提供土地之抵押登記名義人
        ，而非金錢借貸之債務人。
    ４、關於國稅局的核定稅單，並不是被告申報，而是國稅局依照有關書面資料而
        課稅的。
    ５、雖然抵押物的拍賣，是非訟程序，但仍可就實體部分的爭執另案提起訴訟。
三、證據：提出土地登記謄本、本院民事執行處通知函影本、花蓮地檢署八十九年度
    偵字第三六七六號及九十年度偵緝字第一五號不起訴處分書為證。
乙、被告方面：
一、聲明：駁回原告之訴。
二、陳述：
  （一）按花蓮地檢署八十九年度偵字第三六七六號不起訴處分書指明：「經查，（
        一）被告劉健助向其借款三百萬元，遂提供系爭土地設定抵押權乙節，核與
        被告劉健助所述相符，並有被告乙○○在第一商業銀行之存款明細分類帳在
        卷可稽，被告辯稱因三百萬元借貸債務，才設定抵押權乙節，堪信真實。（
        二）系爭土地於八十七年十一月二日以買賣原因登記為告訴人（甲○○）所
        有，有土地登記謄本可稽，被告劉健助借告訴人甲○○名義購買系爭土地乙
        節，為告訴人所不否認，且告訴人於九十年二月十三日偵訊中供稱不知系爭
        土地於八十七年十一月十八日已登記為伊所有等語，足見系爭土地係被告劉
        健助購買，信託登記在告訴人名下，至為明確。‧‧‧又參以告訴人明知被
        告劉健助持有系爭土地所有權狀原本，猶於八十七年十二月十四日申請印鑑
        證明書，再提供印鑑章等處分不動產重要物件予被告劉健助，益證被告劉健
        助並未盜用告訴人印鑑章。」。
  （二）上述偵查案中劉健助亦已陳明「伊非自耕農，故借用告訴人甲○○名義登記
        為系爭土地所有人，因向乙○○借款三百萬元未還，才央求告訴人領印鑑證
        明書供伊辦理系爭土地抵押權設定」云云（見不起訴處份書第一頁背地三行
        至第五行所示）。
  （三）依上所述，本件原告甲○○與劉健助間之信託登記關係，乃彼等內部之法律
        關係，而被告乙○○與甲○○間之抵押權設定行為，係信賴登記而依土地法
        第四十三條規定：「依本法所為之登記，有絕對效力」。本件之抵押權設定
        登記，業經被告乙○○取得抵押權之登記，有絕對效力，不容於為第三人之
        被告取得權利之登記後，訴求為塗銷登記，原告之訴為無理由。
  （四）當初係劉健助與原告合夥做生意，原告及劉健助二人向被告借款，他們二人
        有帶被告去看土地，而原告有將印鑑章交予劉健助，他們二人一起去辦理抵
        押權設定，由原告提供土地作為抵押，而由劉健助開發支票，且被告已將借
        款匯予劉健助與原告二人。被告去領錢，當場就把錢交給原告及劉健助。
  （五）被告借款予原告及劉健助三百萬元之事實存在：
    １、劉健助與原告二人共同在花蓮縣吉安鄉○○路○段四七四號開設卡實在汽車
        商行，於八十七年六月三日劉健助向被告借款一百萬元，被告自第一商業銀
        行花蓮分行提領現金交給劉健助，有第一商業銀行存款明細分類帳可查，由
        劉健助簽發卡實在汽車商行，劉健助為發票人，面額一百萬元支票乙紙為借
        款憑證。
    ２、八十八年二月間，劉健助又以其與原告甲○○合夥做的生意上需要資金，向
        被告再借款二百萬元，被告要求劉健助提供不動產作擔保，始願意借款，劉
        健助稱其合夥人即原告可提供土地作擔保，連同前所借一百萬元，合計三百
        萬元設定抵押權予被告，央求被告同意借款，當時原告在場，旋由劉健助於
        八十八年二月二十六日辦妥抵押權設定予被告，有抵押權設定契約書、土地
        登記申請書、土地登記謄本各乙份可證，劉健助並簽發台新國際商業銀行花
        蓮分行，票號ＨＬ0000000，面額一百萬元，及票號ＨＬ00000
        00，面額一百萬元，到期日均為八十九年四月五日，因前所借款項之一百
        萬元支票已過期，乃開立八十九年一月二十一日到期之同銀行票號ＨＬ00
        00000，面額一百萬元，換回舊支票，被告乃於八十八年三月五日自第
        一商業銀行花蓮分行提領現款一百九十二萬元交予劉健助，另八萬元為借款
        三百萬元一個月份預付之利息，自借款中扣除，有該行存款明細表可稽。
    ３、自八十八年四月起至八十九年七月五日止，上開借款之利息每月八萬元，匯
        入被告在土地銀行新店分行帳戶000000000000號，但何人匯入
        並不清楚，此有該銀行於八十九年十二月十八日出具之證明可憑，被告並以
        此借款之利息申報所得稅。
    ４、借款人是劉健助與原告二人一起向被告借的，到期未還，竟而提出債權不存
        在之訴訟，實在太無誠信。
  （六）本件設定抵押權，原告知情：
    １、本件設定抵押之土地，是劉健助借用原告名義購買，實際上土地是劉健助所
        有，辦理本件抵押權設定登記之印鑑證明書及印鑑章，亦是原告交予劉健助
        ，原告明知係要辦理本件抵押權設定（見花蓮地檢署九十年度偵緝字第一五
        號九十年二月十三日訊問筆錄）。
    ２、原告領得花蓮縣壽豐鄉戶政事務所八十七年十二月十四日印鑑證明書，交予
        劉健助，原告於八十九年度偵字第三六七六號八十九年十二月十三日偵訊中
        ，並說明是劉健助要用印鑑證明。
    ３、原告與劉健助一同引導被告前往系爭土地現場，察看系爭土地之實況，察看
        過後，被告才允予借款。
    ４、原告自認抵押權設定契約書上的印鑑章是他的，土地登記在其名下，權狀一
        直放在劉健助那裡（參見八十九年度偵字第三六七六號八十九年十二月十三
        日偵訊筆錄）。本件抵押權設定登記，是原告與劉健助一同至地政事務所辦
        理的。原告將印鑑證明、印鑑章、土地權狀等交予劉健助，係授權劉健助處
        理本件抵押之土地，足以說明本件抵押權之設定，原告自始知情，且自始參
        與，原告謂設定抵押權未經其同意云云，自不足採。且原告有明示授權劉健
        助辦理抵押權設定登記，應負授權人之責任，自不容事後否認。
    ５、原告稱借予劉健助三百四十萬元，但無任何證據，三百四十萬元，數目不小
        ，豈有不具任何證據之理？足證原告謂以土地抵債之說並不足採。
  （七）關於抵押物的拍賣，是單獨的非訟程序，只針對抵押物，並無實體上之拘束
        力，對於原告之權益並無影響，如有不能清償，仍應另尋訴訟程序以確定之
        。
  （八）借貸關係是存在於原告與劉健助共同向被告借款，故抵押權設定登記只列原
        告一人不發生影響，所以，本件抵押權登記是合法的，因為主債務存在。
三、證據：提出第一商業銀行存款明細分類帳、支票三張、土地登記謄本、土地登記
    申請書、抵押權設定契約書、台灣土地銀行新店分行證明、財政部台灣省北區國
    稅局所得稅核定通知單等影本各乙份為證。
丙、本院依職權調閱花蓮地檢署八十九年度偵字第三六七六號、九十年度偵緝字第一
    五號及本院八十九年度執字第六一０二號卷宗。
    理      由
一、本件原告起訴主張：因劉健助向原告借款三百四十萬元未還，將系爭土地賣予原
    告以抵償債務，故系爭土地屬原告所有，然被告與劉建助於八十八十年二月間未
    經原告同意，並以對原告不存在之債權，將原告列為債務人兼義務人設定三百萬
    元之抵押權，被告業已聲請拍賣抵押物，現經本院八十九年度執字第六一０二號
    強制執行程序進行中。另原告對被告提起告訴偽造文書案件，經花蓮地檢署檢察
    官認被告無偽造文書犯行而為不起訴處分。縱使被告偵訊時所辯屬實，原告亦僅
    係將受信託登記之土地為抵押物，應祇為抵押物提供人，至於向被告借款之債務
    人係劉健助而非原告，被告對原告並無債權存在，詎被告竟以原告為債務人辦理
    抵押權登記，即與事實不符。從而，被告對原告之主債權不存在，系爭抵押權即
    失所附麗，原告自得請求塗銷，被告行使無效之抵押權，原告亦得依強制執行法
    第十四條請求法院撤銷其執行程序，爰依法起訴請求撤銷該強制執行程序，並請
    求塗銷該抵押權設定。
二、被告則以：按花蓮地檢署八十九年度偵字第三六七六號不起訴處分書指明，被告
    辯稱因三百萬元借貸債務，才設定抵押權乙節，堪信真實；且系爭土地係被告劉
    健助購買，信託登記在告訴人名下，至為明確；又參以告訴人明知被告劉健助持
    有系爭土地所有權狀原本，猶於八十七年十二月十四日申請印鑑證明書，再提供
    印鑑章等處分不動產重要物件予被告劉健助，益證被告劉健助並未盜用告訴人印
    鑑章；況上述偵查案中劉健助亦已陳明「伊非自耕農，故借用告訴人甲○○名義
    登記為系爭土地所有人，因向乙○○借款三百萬元未還，才央求告訴人領印鑑證
    明書供伊辦理系爭土地抵押權設定」，原告與劉健助間之信託登記關係，乃彼等
    內部之法律關係，而被告與原告間之抵押權設定行為，係信賴登記而依土地法第
    四十三條規定：「依本法所為之登記，有絕對效力」，故本件之抵押權設定登記
    ，業經被告取得抵押權之登記，有絕對效力，原告訴請塗銷登記為無理由；且當
    初係劉健助與原告合夥做生意，原告及劉健助二人共同向被告借款，二人並帶被
    告查看土地，原告則將印鑑章及印鑑證明書交予劉健助辦理抵押權設定，故該筆
    借款係由原告提供土地作為抵押，而由劉健助簽發台新國際商業銀行花蓮分行，
    票號ＨＬ0000000，面額一百萬元，及票號ＨＬ0000000，面額一
    百萬元，到期日均為八十九年四月五日，及票號ＨＬ0000000，面額一百
    萬元，八十九年一月二十一日到期之支票三張，且自八十八年四月起至八十九年
    七月五日止，上開借款之利息每月八萬元，均有匯入被告在土地銀行新店分行帳
    戶000000000000號，但何人匯入並不清楚；又本件設定抵押權，依
    前所述，原告係知情，而原告稱借予劉健助三百四十萬元，但無任何證據，三百
    四十萬元，數目不小，豈有不具任何證據之理？足證原告謂以土地抵債之說並不
    足採。再者，關於抵押物的拍賣，是單獨的非訟程序，只針對抵押物，並無實體
    上之拘束力，對於原告之權益並無影響，如有不能清償，仍應另尋訴訟程序以確
    定之。綜上所述，借貸關係是存在於原告與劉健助共同向被告借款，故抵押權設
    定登記只列原告一人不發生影響，所以，本件抵押權登記是合法的，因為主債務
    存在等語以資抗辯。
三、原告主張坐落於花蓮縣花蓮市○○段六六四地號土地為其所有，被告就系爭土地
    於花蓮縣花蓮地政事務所，八十八年花資登字第０四五八七０號收件，於八十八
    年二月二十六日登記三百萬元之抵押權，並以原告為債務人兼義務人，嗣後被告
    以系爭抵押權向本院聲請取得拍賣抵押物裁定（八十九年度拍字第五二０號民事
    裁定），被告並進而聲請本院民事執行處將系爭土地為強制執行（八十九年度執
    字第六一０二號）等情，業據原告提出土地登記簿謄本、本院民事執行處通知函
    為證，並經本院調閱上開強制執行卷宗查核屬實，且為被告所不爭執，自應堪信
    為真實。
四、原告復主張上開抵押權登記，因其根本未向被告借款，則主債務不存在，抵押權
    失所附麗，應予塗銷等語，惟被告則以原告與劉健助共同向伊借款，由劉健助簽
    發上開支票三張予被告，並以系爭土地設定抵押權予被告等語置辯。是以兩造爭
    點在於原告與被告間是否有借貸關係存在，茲分析如下：
  （一）經查，本件實際上向被告借款三百萬元，並收受被告交付款項之人，並非原
        告，而係訴外人劉健助之事實，業據訴外人劉健助於花蓮地檢署九十年度偵
        緝字第一五號詐欺案九十年二月十三日偵查庭陳稱：地（即指系爭土地）本
        來就是我的，我欠吳四百多萬元，我每個月都付利息三分，一直付到八十九
        年六月，我付現金，辦本案抵押是甲○○拿給我的，他給我印鑑證明及印鑑
        章，乙○○有借我三百萬元，我才設定抵押給乙○○，甲○○知道要拿土地
        去抵押等語（詳見上開偵查卷宗第三十四頁），核與被告於花蓮地檢署八十
        九年度偵字第三六七六號偽造文書案八十九年十二月十三日偵查庭陳稱：（
        問：借錢給劉健助何時？）設定後約八十八年三月間提領一百九十二萬元再
        加上我現金八萬元，還有之前提領的一百萬元，共借他三百萬元，當時劉、
        吳在花蓮縣吉安鄉○○路○段劉的公司談；設定登記是劉辦理後交給我，印
        章是劉健助幫我刻的，借錢給劉利息二分半扣二分八，之前劉健助有付，有
        時候沒付，他寄我新店土銀的帳戶等語（詳見該偵查卷第七頁）相符，業據
        本院調取上開偵查卷宗查明屬實實，復參以被告對於原告係三百萬借款之當
        事人乙事，亦未能舉證以實其說，則原告主張系爭抵押權設定登記之主債權
        根本不存在，應屬可採。
  （二）被告雖另辯稱：借款由劉健助簽發支票，原告提供系爭土地設定抵押，其應
        知情，且借款係為劉健助與原告合夥開設卡實在汽車商行所需，故兩人為共
        同借款人云云。惟按「抵押權為不動產物權之一種，非經登記，不生抵押權
        之效力，抵押權人僅得依設定之內容行使權利，抵押權所擔保之債權，亦以
        經登記者為限，不許當事人任意擴張抵押權所擔保債權之範圍。本件抵押權
        設定契約所載之義務人兼債務人為訴外人陳重江，土地登記簿所登載之債務
        人亦復如此，有抵押權設定契約書、他項權利證明書、土地登記簿謄本附八
        十二年度民執宿字第八四三三號清償債務強制執行事件卷可稽，俱見該抵押
        權所擔保之範圍，係以陳重江本人所負債務為限，陳重江之妻陳孫金鳳所負
        上訴人之債務，自非該抵押權效力所及。陳孫金鳳並非土地登記簿所載上開
        抵押權之債務人，縱陳孫金鳳為前開金額共六百五十萬元之八紙票據之發票
        人，依法須對上訴人負票據上之給付義務，陳重江死後，陳孫金鳳亦為陳重
        江之繼承人屬實，亦非在前開抵押權擔保之列。」，最高法院著有八十七年
        度台上字第一三五八號判決可資參考。再查，系爭土地雖於八十七年十一月
        十八日為所有權移轉登記予原告，然權狀仍由訴外人劉建助保有，原告仍於
        八十七年十二月十四日申請印鑑證明書，再提供印鑑張等處分不動產重要物
        件予訴外人劉建助，並於八十八年二月間設定系爭抵押權乙節，此有土地登
        記謄本、土地登記申請書附卷可稽，並業據訴外人劉建助於前開偵查卷宗歷
        次偵查庭陳述甚詳，因而，對於上開抵押權設定登記之過程，原告係屬知情
        ，惟揆諸前揭判決意旨，縱認原告知情，然因主債務不存在，已如前述，則
        抵押權設定亦失其效力，是被告前揭辯詞顯不足採。
  （三）又按「依土地法所為之登記有絕對效力，固為同法第四十三條所明定，惟參
        照司法院院字第一九一九號解釋，在第三人信賴登記而取得土地權利之前，
        真正權利人既仍得對登記名義人主張登記原因之無效或撤銷，提起塗銷登記
        之訴，自不能據以除斥真正之權利」，最高法院亦著有三十九年度台上字第
        一一０九號判例可參。則原告主張系爭土地上有被告之抵押權登記，對其所
        有權之行使有所妨害，自得訴請塗銷，自非無理由，應屬可採，被告抗辯稱
        依照土地法第四十三條之規定，依土地法所為之登記有絕對效力，原告不得
        訴請塗銷云云，自非可採。
  （四）另查，抵押權之設定為物權行為，係以直接發生抵押權為目的之法律行為，
        以當事人意思表示為基礎，必須當事人雙方意思表示合致，方能成立生效，
        依照民法第一百五十三條第一項之規定，如無當事人間互相表示之意思表示
        合致，自無成立契約之餘地，則依據該當事人間所成立之物權契約所為之登
        記即有無效之原因存在，真正權利人自非不得請求塗銷之。而原告與被告間
        並無消費借貸關係存在，已如前述，則原告請求塗銷系爭土地上為被告設定
        之抵押權登記，自應認為有理由，應予准許。
  （五）末查，被告於系爭土地上所設定之抵押權所擔保之債權既屬不存在，且應塗
        銷抵押權設定登記，則被告持以聲請強制執行之本院八十九年度拍字第五二
        ０號民事裁定准予拍賣抵押物裁定執行名義之執行力，自應歸於消滅，本院
        八十九年度執字第六一０二號強制執行事件，就原告所有系爭土地所執行之
        強制執行程序，自應予以撤銷，原告此部份之請求，亦為有理由，併予准許
        之。
五、本件事證已臻明確，兩造其餘主張及攻擊防禦方法與證據，經本院斟酌後，與本
    件判決結果已不生影響，故不一一論述，附此敘明。
六、據上論結，原告之訴為有理由，依民事訴訟法第第七十八條，判決如主文。
中      華      民      國    九十二    年      三      月    十八    日
                        臺灣花蓮地方法院民事庭
~B審判長法官  陳心弘
~B法      官  郝燮戈
~B法      官  饒金鳳
右正本證明與原本無異。
如對本判決不服，應於送達後廿日內，向本院提出上訴狀（應抄附繕本）。
~B法院書記官  吳金寶
中      華      民      國    九十二    年      三      月     十八     日


司法院資訊處製作；財團法人民間司法改革基金會備份。
